【裁判字號】    89,判,2218
【裁判日期】    890623
【裁判案由】    綜合所得稅
【裁判全文】
行  政  法  院  判  決                          八十九年度判字第二二一八號
    原      告  甲○○
    被      告  財政部臺灣省北區國稅局
右當事人間因綜合所得稅事件，原告不服行政院中華民國八十八年三月二十四日台八
十八訴字第一一九一八號再訴願決定，提起行政訴訟，本院判決如左︰
    主  文
原告之訴駁回。
    事  實
緣原告八十二年度綜合所得稅結算申報，被告以其漏報取自國防部中山科學研究院（
以下簡稱中科院）之薪資所得計新台幣（下同）二四七、六○八元，乃核定補徵稅額
一二、九七九元。原告不服，就取自中科院薪資所得二四七、六○八元部分，申經復
查結果，未准變更。提起訴願、再訴願，均遭決定駁回，遂提起行政訴訟，茲摘兩
造訴辯意旨於次：
原告起訴意旨略謂︰一、中科院自五十八年七月一日由蔣介石總統所領導創立，歷任
行政院長皆依據憲法第一百六十六條，國家應獎勵科學之發明與創造，暨憲法第一百
六十七條，國家對於左列事業或個人予以獎勵或補勵．．．於學術或技術有發明者．
．．核予免徵所得稅之優惠，自五十八年七月一日至十二月底止，歷經二十五個年頭
，員工均領有「品位加給」或「技術津貼」而未報稅，乃稅捐單位認定符合所得稅法
第四條第八款之免稅規定而從未有異議。二、八十二年四月十五日被告呈財政部文內
容表達：「中科院員工所領之『品位加給』或『技術津貼』，應採不溯既往原則．．
．」等情，顯示財稅單位，亦有此認定。三、八十三年一月二十三日被告所屬大溪稽
徵所忽函中科院要求非軍職人員所領之「品位加給」或「技術津貼」等必需納稅，中
科院呈國防部，同意於八十三年元月起要求員工報稅，員工也遵令辦理，是故此項給
與需要報稅，自應從八十三年起生效，更不該追溯以往四年。四、八十三年以前中科
院開具之扣繳憑單、扣繳義務人為院長劉曙晞上將，但中科院忽於八十五年二月十五
日補寄已退休或現職員工有關「品位加給」或「技術津貼」等之扣繳憑單，而扣繳義
務人竟是已離職之主計處長周和漢及陳榮讚兩人，此有違法理之扣繳憑單實不足以採
信，而稅捐單位不應以此不合法之補發之扣繳憑單為補稅之依據，承辦業務人員實有
偽造文書之嫌，更不該知法、犯法、違法，因此令員工深感訝異而不服，執行公務之
人員不守法，那麼要如何叫老百姓守法呢﹖五、該項之所得應否課稅，既未有法律明
定，亦無明文函釋，如大專院校教職員之研究費不能免稅，臺灣省衛生處之醫學研究
費免稅等財政部均有公文函釋，而有所依據，如以行政命令代替，亦應自發布之日起
生效，根據稅捐稽徵法增訂之第一條之一說明，對未課稅確定之案件，不能使用不究
既往。六、八十五年五月三日監察院台財字第二七六七號函中說：「．．．北區國
稅局於八十二年四月十五日北區國稅之第八二○○七三○七號函認『品位加給』及『
技術津貼』可否適用所得稅法第四條第八款，亦有疑義，而報呈財政部核示（財政部
未明確核示）。是故本案未依法納稅，非可歸責於納稅義務人，而係中科院及稅捐機
關之行政疏失。因此中科院非軍職人員主觀上並無違章漏稅之故意或過失，無可歸責
於納稅義務人之事由．．．」等情，故財政部、國防部及中科院未盡職責，應請立即
撤銷對訴願人追繳八十二年度稅款之認定。七、李主席於八十五年五月八日在中常會
上，不悅的指責：「中科院補稅問題，五年前已發生，也交代了很多次，但相關單位
都沒有果斷地解決問題，到底是誰的錯，要徹底去了解，如果是政府的錯，政府應該
負責加以解決，錢應該由政府支出（‧５‧９聯合報刊載）。八、李總統於八十四
年十月十二日裁示：「中山科學研究院非軍職員工所領之『品位加給』及『技術津貼
』所得稅追繳案，財稅單位對法律之引用不宜因時而異，以溯往方式追課，亦有不妥
」本案及人數眾多，波及層面甚廣，其可能衍生之社會問題，應予重，希望行政
院相關單位重，儘速妥善處理，以免影響政府威信及當事人權益。九、納稅義務人
多年來均已按正式合法之扣繳憑單申報綜合所得稅，且繳稅完畢，絕無漏報、短報所
得稅之事實，國稅局引用稅捐稽徵法第二十一條追補稅款實屬不當。原告於當年度申
報綜合所得稅時，即依當時該年度扣繳憑單辦理，中科院距前申報日期幾年後，復掣
發扣繳憑單，其掣發原因為何﹖所依據法令為何﹖在在不詳，而原處分機關卻依此為
補稅理由實屬牽強，反之倘中科院自始拒發扣繳憑單，是否就證明該項所得為免稅，
綜之原處分機關怠於事實之認定，而以扣繳憑單之掣發與否為課稅之認定標準，實有
悖依法課稅原則，是故被告對原告之處分均應予以撤銷。十、八十七年十月十二日工
商時報第十版刊出及記者就中科院非軍職員工所得稅行政訴訟事件，訪問行政法院鍾
院長，經過鍾院長建議，應由財政部、國防兩部協商解決，由此可見本案所得稅追補
繳案，錯不在員工。十一、本案行政訴訟若由法院駁回，且經行政法院認定為薪資之
後，必定要補繳所得稅。則中科院非軍職員工自五十八年七月一日成立至八十二年十
二月底止，退休離職人員不少，即可向國防部暨中科院請求補發全額退休金之差額，
則將使國庫損失甚鉅，牽層面也廣，且對於去逝之員工，其欠稅如何處理，退休金
之差額是否其家屬也可以要求追補．．．等，本案牽層面廣泛，相關單位應盡速解
決，主管機關更不該互踢皮球，影響政府威信和當事人權益，基於前述理由，故請求
鈞院審慎判決，以維原告權益，並符法治為禱，故請求鈞院判決撤銷原處分及一再訴
願決定等語。
被告答辯意旨略謂：一、中科院之預算雖分別依計畫編列人事費支應其員工之各項給
與，但實際上領受「科技品位加給」或「技術津貼」之非軍職人員，無論配屬之單位
或參與不同計畫，悉依該院所訂「科技人員品位支給標準表」、「技術員薪給標準表
」之等級，每月按級定額領取「科技品位加給」或「技術津貼」。該院與其聘僱人員
之約定事項亦載明所指薪給，除實物代金及眷補費外，包括全部給與，是以該院非軍
職人員所領受之「科技品位加給」或「技術津貼」，核屬其因提供勞務所取得之報酬
，另被告於八十二年間曾派員前往該院現場瞭解結果，該院支付非軍職人員之「科技
品位加給」及「技術津貼」係採按月給付方式，原核定以系爭薪資所得（研究補助費
或品位加給）二三五、七九四元，併課當年度綜合所得額，核定應補稅額一二、九七
九元，要無不合。二、至原告主張於申報所得稅時，即依當年度扣繳憑單誠實申報，
而今中科院復掣發扣繳憑單，被告怠於事實之認定，而以扣繳憑單之掣發與否為課稅
之認定標準，且在認定標準未明確前，追溯補徵系爭所得之綜合所得稅，實有悖依法
課稅原則乙節；按財政部六十八年十一月三十日台財稅第三八五○一號函釋，中科院
發給研究人員之研究加給依職級按月定額發給者，應屬各該研究人員之薪資所得，應
於給付時應依法辦理扣繳，所得人並應於年度結算申報時合併申報課稅，並自六十九
年一月起適用。是「品位加給」屬薪資所得應合併申報課稅已臻明確，原告主張顯係
對法令之誤解。且按現行所得稅法對此相關之規定條文，係於五十二年制訂迄今，對
系爭「品位加給」及「技術津貼」應依法課徵所得稅之規定並未修正，被告依所得稅
法規定補徵八十二年度綜合所得稅，依法並無不合。原告之訴為無理由，請判決駁回
等語。
    理  由
按中華民國政府或外國政府，國際機構、教育、文化、科學研究機構、團體，或其他
公私組織，為勵進修、研究或參加科學或職業訓練而給與之學金及研究、考察補
助費等所得，免納所得稅。但受領之學金或補助費，如係為授與人提供勞務所取得
之報酬，不適用之，為行為時所得稅法第四條第八款所規定。又凡公、教、軍、警、
公私事業職工薪資及提供勞務者之所得，為薪資所得，該項所得之計算，以在職務上
或工作上取得之各種薪資收入為所得額；前項薪資包括薪金、俸給、工資、津貼、歲
費、金、紅利、各種補助費及按月或按年分期給付之退休金或養老金。但為雇主之
目的，執行職務而支領之差旅費、日支費及加班費不超過規定標準者，及依同法第四
條規定免稅之項目，不在此限，復為同法第十四條第一項第三類所明定。查，原告八
十二年度綜合所得稅結算申報，被告初查以其漏報取自中科院之薪資所得二四七、六
○八元，乃核定補徵稅額一二、九七九元。原告不服，以系爭所得係研究補助費，自
民國五十八年七月一日中科院成立起，即依憲法第一百六十六條之規定，屬學術或技
術之獎助，二十五年來，員工領取之「品位加給」或「技術津貼」，依行為時所得稅
法第四條第八款規定，應屬免稅所得云云。申經被告復查結果，以原告為中科院非軍
職員工，八十二年度領取自中科院薪資中之二四七、六○八元屬品位加給，為其所不
爭，而中科院之預算雖分別依計畫編列人事費支應員工之各項給與，然領受品位加給
或技術津貼之非軍職人員，無論配屬之單位或參與不同計畫，悉依該院所訂「科技人
員品位加給支給標準表」「技術員薪給標準表」之等級，每月按級定額領取品位加給
或技術津貼。且中科院聘僱人員之約定事項亦載明薪給除實物代金及眷補費外，包括
全部給與，業經被告所屬大溪稽徵所赴中科院查閱資料瞭解無誤，並為中科院八十一
年十一月三日八十一訓誠字第一六八七三號函所明示，系爭品位加給自始即屬薪資所
得，自應依法合併申報繳稅，原核定並無不合，乃未准變更。原告猶不服，循序提起
行政訴訟，主張：上開薪資所得二四七、六○八元，無論係按職給付或按月給付，其
性質均屬所得稅法第四條第八款規定之研究補助費，依法應屬免稅所得，不得對之課
徵所得稅，即系爭所得係依研究計畫專案申請及依各員工參與程度分別計算發放，並
非定額給付，於會計上採按月給付僅屬權衡變通辦法，其性質符合財政部六十八年十
一月三十日台財稅第三八五○一號函釋，稽徵機關逐年至中科院查閱相關會計資料，
亦對系爭所得未予扣繳一節未予置理，中科院據以認定系爭研究補助費係屬免稅所得
，應屬合法、適當，稽徵機關於經過數年後始為應稅主張，有違信賴原則。況本件所
得應依其本質審查，而非逕依給付之方式認定；又中科院遲發扣繳憑單，被告怠於事
實之認定，僅以扣繳憑單為課稅之認定標準，有悖依法課稅原則，且於法律規定有疑
義而以命令補充時，應自新函令頒布之日生效，本案認定課稅標準既未明確，不宜追
溯補徵系爭所得稅云云。經查，行政法上所謂信賴保護原則，係指人民因相信既存之
法秩序，而安排其生活或處置其財產，則不能因嗣後法規之制定或修正，而使其遭受
不能預見之損害，用以保護人民之既得權益。本原則之適用，係在禁止新制定或修正
法規有溯及既往之效力。本件中科院之預算雖分別依計畫編列人事費支應其員工之各
項給與，但實際上領受「品位加給」或「技術津貼」之非軍職人員，無論配屬之單位
參與不同計畫，均依該院所訂「科技人員品位加給支給標準表」、「技術員薪給標準
表」之等級，每月按級定額領取科技品位加給或技術津貼。且該院與其聘僱人員之約
定事項亦載明所指薪給，除實物代金及眷補費外，包括全部給與，其非軍職人員所領
受之科技品位加給或技術津貼，核屬因提供勞務所取得之報酬，應無行為時所得稅法
第四條第八款免納所得稅規定之適用。況被告於八十二年間派員前往該中科院瞭解結
果，其支付非軍職人員之科技品位加給及技術津貼確係按月給付方式，復經中科院八
十一年十一月三日（八一）訓誠字第一六八七三號函致被告，說明該院各類薪資扣繳
所得稅狀況：「以該院於年度開始即訂有各項研究計畫，並按照研究計畫逐月實施。
各項研究計畫除一般經費外，為獎勵科技人員竭盡心智參與研發工作，另編列研發人
員研究補助費及技術津貼。為便利作業，研發人員研究補助費係採按月發放方式，再
經由成本歸戶手續，回歸計畫預算內（研究補助費採個案給付，必將增加人力及作業
之負擔，不符經濟效益）」等語。足見中科院給付非軍職員工之品位加給及技術津貼
之所得，屬經常性研究補助費給與，且依職級按月定額支給，為提供勞務所取得之報
酬，依首揭規定，核非免稅之薪資所得，被告依法發單補徵稅款，並未逾稅捐稽徵法
第二十一條所定核課期間，於法並無不合。而首揭所得稅法之規定一直未變更，僅補
充解釋該稅法之行政院及財政部之函釋變更，未及於法規之制定或修正，則上開函釋
之變更應追溯至首開稅法頒布時生效適用，且無行政法信賴保護原則之適用。原告主
張，核無足採。本件原處分揆諸首揭規定，洵無違誤，一再訴願決定，遞予維持，俱
無不合。至於原告是否可補領退休金，與本件無，非本院所得審酌。原告起訴意旨
，難謂為有理由，應予駁回。
據上論結，本件原告之訴為無理由，爰依行政訴訟法第二十六條後段，判決如主文。
中    華    民    國     八十九      年      六      月     二十三      日
                    行 政 法 院 第 五 庭
                                審 判 長 評  事      廖  政  雄
                                         評  事      趙  永  康
                                         評  事      沈  水  元
                                         評  事      林  清  祥
                                         評  事      姜  仁  脩
右  正  本  證  明  與  原  本  無  異
                                         法院書記官  張  惠  美
中    華    民    國     八十九      年      六      月     二十七      日


司法院資訊處製作；財團法人民間司法改革基金會備份。
